臺灣高等法院民事判決　　　　　　　　100年度家上字第116號
上　訴　人　黃俊嘉
訴訟代理人　崔駿武律師
複　代理人　徐秉義律師
被上訴人　　古惠煖
上列當事人間給付扶養費事件，上訴人對於中華民國100年3月15
日臺灣桃園地方法院99年度家訴字第72號第一審判決提起上訴，
本院於100年11月8日言詞辯論終結，判決如下：
    主  文
原判決關於駁回上訴人後開第二項之訴部分，及命上訴人負擔訴
訟費用之裁判均廢棄。
被上訴人應再給付上訴人新台幣參拾參萬玖仟陸佰參拾玖元，及
自民國99年3月27日起至清償日止，按週年利率5%計算之利息。
其餘上訴駁回。
第一審關於命上訴人負擔訴訟費用部分及第二審訴訟費用，由被
上訴人負擔十分之二，餘由上訴人負擔。
    事實及理由
一、上訴人起訴主張：兩造於民國（下同）80年9月28日結婚，
    育有長子黃泓愷（81年1月19日生）、次子黃泓榕（83年9月
    10日生）、三子黃政睿（85年11月8日生）（下合稱黃泓愷
    等3人），被上訴人於90年12月離家後，即未負擔三名未成
    年子女之扶養費。兩造於96年2月9日經臺灣桃園地方法院95
    年度婚字第751號判決離婚，並協議對三名未成年子女權利
    義務之行使及負擔由上訴人任之，且由被上訴人負擔一切費
    用。依據行政院主計處公布之桃園縣每人每月平均消費支出
    額為計算黃泓愷等3人之扶養費基準，自被上訴人90年12 月
    離家至99年3月止，上訴人支出黃泓愷等3人扶養費共計
    499萬2858元（詳如附表所示），上訴人僅請求其中二分之
    一，爰依民法第179條及非訟事件法第127條第1項規定，請
    求被上訴人給付247萬3758元及自起訴狀繕本送達翌日（即
    99 年3月27日）起至清償日止，按週年利率百分之5計算之
    利息，並聲請宣告假執行。
二、被上訴人對兩造育有黃泓愷等3子，其於90年12月搬回娘家
    居住，於96年10月25日法院判決離婚確定後，其未再支付黃
    泓愷等3人之扶養費，暨黃泓愷等3人自90年12月至99年3月
    之扶養費共計499萬2858元等情不爭執。惟以其搬回娘家居
    住後，迄判決確定期間，其仍負擔黃泓愷等3人所需三餐費
    用、學費、學校所需費用及健保費等。上訴人偕黃泓愷等3
    人居住於被上訴人胞弟古永達所有桃園縣大溪鎮○○路房屋
    期間，其支付每月房租1萬元。被上訴人自90年12月起至96
    年12月止皆自行撫養黃泓愷等3人，依每人每月平均消費支
    出額17,664元為計算基準，共計386萬8416元（17,664元x73
    （月）x3（人）=3,868,416元），上訴人應負擔二分之一即
    193萬4208元，被上訴人以上開金額及代付之房租與本件應
    負債務抵銷等語資為抗辯。
三、
(一)、原審判命被上訴人應給付上訴人71萬2578元，駁回上訴人其
    餘之訴。
(二)、上訴人就其敗訴部分提起上訴，聲明：原判決不利部分廢
    棄，被上訴人應再給付176萬1180元並加計法定遲延利息。
(三)、被上訴人就其敗訴部分未聲明不服，於本院聲明：上訴駁回
    。
四、本件兩造不爭執事實如下：
(一)、兩造於80年9月28日結婚， 育有長子黃泓愷（81年1月19日
    生）、次子黃泓榕（83年9月10日生）、三子黃政睿（85年
    11月8日生），有戶籍資料可按（見原審卷(一)第28-32頁）
    。
(二)、被上訴人自90年12月起返回娘家居住。
(三)、被上訴人於93年6月28日申報黃泓愷失蹤，有受理查尋人口
    案件登記表可按（見原審卷(一)第273頁）。
(四)、黃泓愷、黃泓榕、黃政睿3人均共同生活，未曾分開居住，
    有證人黃泓愷、黃泓榕陳述可按（見本院卷第32頁）。
(五)、黃泓愷於90年12月，就讀國小4年級上學期，94年1月就讀國
    中1年級下學期。黃泓榕於90年12月就讀國小1年級上學期，
    94年1月就讀國小4年級下學期。黃政睿於90年12月就讀托兒
    所中班，94年1月就讀國小二年級下學期，有兩造陳述可按
    （見本院卷第135頁）。
(六)、上訴人於90年12月至94年1月均居住於被上訴人胞弟古永達
    所有位於大溪鎮○○路房屋。
(七)、兩造於96年10月25日經法院判決離婚確定，有臺灣桃園地方
    法院95年度婚字第751號判決、本院96年度家上字第109號判
    決可按（見原審卷(一)第89-95頁）。
(八)、兩造於另案審理中，約定對黃泓愷等3人未成年子女權利義
    務之行使及負擔由上訴人任之，有臺灣桃園地方法院95年度
    婚字第751號判決記載可按（見原審卷(一)第92頁）。
(九)、兩造同意就黃泓愷等3人，自90年12月起至99年3月止，每人
    每月所需扶養費用，依行政院主計處公布之桃園縣各年度每
    人每月消費支出計算。依此計算費用如附表所示，總計499
    萬2858元，兩造應各負擔1/2即249萬6429元。
(十)、94年2月至99年3月係由上訴人負擔黃泓愷等3人之扶養費用
    （此部分業經原審判決確定）。
(十一)、古永達於97年2月25日以上訴人自87年間起居住其桃園縣大
    溪鎮○○路房屋為由，訴請上訴人遷讓房屋並給付92年2月
    25日起至遷讓之日止之房租，嗣於訴訟中成立和解，有起訴
    狀及桃園地院97 年10月23日97年度簡上字第147號和解筆錄
    可按（見原審卷(一)第179頁、卷(二)第139頁）。
五、按父母對於未成年之子女，有保護及教養之權利義務；負扶
    養義務者有數人而其親等同一時，應各依其經濟能力，分擔
    義務；扶養之程度，應按受扶養權利者之需要，與負扶養義
    務者之經濟能力及身分定之，民法第1084條第2項、第1115
    條第3項、第1119條分別定有明文。是父母依法應共同分擔
    對於未成年子女之扶養義務者，如父母之一方未盡其應分擔
    之責任，而由他方支出扶養費代為履行，因而減免其對於未
    成年子女此部分扶養義務者，難謂其非無法律上之原因而受
    有利益，致他方受有損害，他方自得依不當得利法律關係，
    請求其返還墊付之扶養費。
六、本件爭點：(一)、自90年12月至94年1月，係由何造負擔三名
    未成年子女之扶養費？(二)、上訴人得請求被上訴人返還不當
    得利之數額？(三)、被上訴人所為抵銷抗辯，是否可採。茲審
    酌如下述：
(一)、自90年12月至94年1月，係由何造負擔三名未成年子女之扶
    養費？
１、查於90年12月，黃泓愷就讀國小4年級上學期，黃泓榕就讀
    國小1年級上學期，黃政睿就讀托兒所中班，已如上述。
２、證人黃泓愷於本院證述小4上學期前與上訴人住，4下到5下
    （即93年2月至6月）期間，主要是跟媽媽住，但有時會兩邊
    跑，有時候也會與爸爸住。5下搬去與爸爸住以後，就一直
    與爸爸住到現在（見本院第31-35頁）。
３、證人古旺郎於原審證述黃泓愷失蹤（93年6月28日）後不久
    即與上訴人同住，三個小孩都與上訴人住到中華路（見原審
    卷(一)第130-131頁）。
４、證人陳麗芬（黃政睿就讀托兒所老師）於本院證述：黃政睿
    就讀大溪鎮立托兒所的二年（中班、大班，即90年9月至92
    年8月）係由黃政睿阿公（古旺郎）帶來報名，繳費單交予
    阿公，繳費後再將回執聯交回托兒所，黃政睿幾乎均由阿公
    接送，印象中未見為上訴人接送（見本院卷第35頁）。
５、被上訴人持有黃泓愷：92年9月、93年2 月繳費收據（見原
    審卷(一)第98頁）。黃泓榕：92年9月、93年2月繳費收據、93
    年1月92學年度第一學期成績通知單及國小1、2年級作業及
    學習單（見原審卷(一)第105頁、卷(二)第25頁、本院卷第
    69-118頁）。黃政睿：92年9月、93年2月繳費收據、92年11
    月6日、93年3月24日預防接種通知卡、93年1月92學年度第
    一學期學習表現通知單等（見原審卷(一)第111頁、卷(二)第14
    頁、16頁）。
６、上訴人持有黃泓榕93年8月92學年度下學期成績通知單、黃
    泓榕93年9月班級幹部聘書、黃泓榕93年11月獎狀、黃泓榕
    93年7月92學年度下學期成績通知單、94年1月93學年度上學
    期成績通知單、黃政睿94年1月93學年度第1學期學習表現通
    知單等（見原審卷(二)第140頁、141頁背面、142頁、147頁、
    148頁背面）。
７、綜上等情觀之，堪認90年12月至93年6月底（即黃泓愷報失
    蹤尋獲後），黃泓愷等3人係與被上訴人共同生活，由被上
    訴人支出扶養費用。
８、被上訴人抗辯93年7月至94年1月，黃泓愷等3人亦係與其同
    住，由其扶養云云，並提出黃泓愷93年8月、93年9月、94年
    1 月、94年8月、95年2月之繳費收據；黃政睿93年9月之繳
    費收據、94年7月94學年度第二學期成績通知單等為據。
    惟查證人古旺郎已於原審證述黃泓愷失蹤尋獲後，三個小孩
    均與上訴人同住於中華路，已如上述。是尚無從以被上訴人
    持有上開單據，認黃泓愷等3人於93年7月至94年1月，亦係
    與被上訴人同住由其扶養。
(二)、上訴人得請求被上訴人返還不當得利之數額？
１、黃泓愷等3人自90年12月至93年6月係與被上訴人共同生活，
    由被上訴人支出扶養費用；自93年7月至99年3月係與上訴人
    共同生活，由上訴人支出扶養費用。依此計算被上訴人支出
    之扶養費為90年12月：4萬5162元。91年1-12月：56萬0052
    元。92年1-12月54萬9756元。93年1-6月：28萬9242元（
    16069*6*3=289242)，合計144萬4212元（45162+560052+549
    756+289242=0000000)。上訴人支出扶養費用為354萬8646元
    （0000000-0000000=0000000)。
２、兩造應各自負擔249萬6429元。依上所述，上訴人已負擔354
    萬8646元，則其依不當得利法律關係得請求被上訴人給付之
    數額為105萬2217元（0000000-0000000=0000000）。
(三)、被上訴人所為抵銷抗辯，是否可採。
    被上訴人另主張其自90年12月至94年1月，按月支付房屋租
    金1萬元（合計38萬元）予古永達部分作為抵銷云云，並舉
    古永達為證人。惟查90年12月至93年6月，黃泓愷等3人係與
    被上訴人共同生活，並由被上訴人支付未成年子女生活扶養
    費，且古永達於97年2月25日以上訴人自87年間起居住其房
    屋為由，訴請上訴人遷讓房屋並給付92年2月25日起（未逾
    租金請求權時效）至遷讓之日止之租金，已如上述，是被上
    訴人此部分抗辯即難認為真正，其所為抵銷抗辯，為不足採
    。
七、綜上所述，上訴人依不當得利法律關係，請求被上訴人給付
    247萬3758元，及自起訴狀繕本送達翌日起至清償日止，按
    週年利率5%計算之利息，於105萬2217元及自99年3月27日起
    算之法定遲延利息部分，為有理由，應予准許。逾此所為請
    求，為無理由，應予駁回。原審就上開應准許部分，僅命被
    上訴人給付71萬2578元及其利息，而駁回上訴人其餘請求，
    尚有未洽，上訴人上訴意旨指摘原判決該部分不當，求予廢
    棄為有理由，爰由本院將原判決該部分廢棄，改判如主文第
    2項所示。本判決所命給付未逾150萬元，於本院判決後即告
    確定而有執行力，上訴人就此部分陳明願供擔保為假執行之
    宣告，經核並無必要，應予駁回。至於上訴人之請求不應准
    許部分，原判決為上訴人敗訴之判決，並駁回其假執行之聲
    請，經核於法並無不合，上訴意旨求予廢棄改判，為無理由
    ，應駁回其上訴。
八、本件事證已明，兩造其餘攻擊防禦方法，經核與本判決之結
    果不生影響，爰不一一論述。
九、據上論結，本件上訴為一部有理由，一部無理由，依民事訴
    訟法第450條、第449條第1項、第79條，判決如主文。
中    華    民    國  100    年    11    月    22   日
                  民事第八庭
                      審判長法  官  許正順
                            法  官  蘇芹英
                            法  官  滕允潔
正本係照原本作成。
不得上訴。
中    華    民    國   100    年    11    月    23    日
                            書記官  王韻雅